臺灣宜蘭地方法院民事判決
111年度訴字第263號
原      告  張家鳴  
兼  上一人
訴訟代理人  劉金色  

原      告  張家瑋  

上  一  人                      
訴訟代理人  黃郁舜律師          
被      告  林正弘  
訴訟代理人  林世超律師
            歐瓊心律師
被      告  林正忠  

訴訟代理人  李玉珠  
上列當事人間請求所有權移轉登記事件，本院於民國111年10月4
日言詞辯論終結，判決如下：
    主  文
原告之訴駁回。
訴訟費用由原告連帶負擔。
    事實及理由
壹、程序事項：
　　按訴訟送達後，原告不得將原訴變更或追加他訴，但請求之
    基礎事實同一者、擴張或減縮應受判決事項之聲明者、不甚
    礙被告之防禦及訴訟之終結者，不在此限；不變更訴訟標的
    ，而補充或更正事實上或法律上之陳述者，非為訴之變更或
    追加，民事訴訟法第255條第1項第2、3、7款、第256條分別
    定有明文。經查，本件原告起訴時聲明：請求判決坐落宜蘭
    縣○○鎮○○路0段000號，建物坐落地號羅東鎮興東段826號及
    地上建物建號羅東鎮興東段1149號之所有權，終止借名登記
    與無償分割22.5％為原告張家瑋所有併案處理。嗣經更正及
    擴張應受判決事項之聲明，最終聲明為：被告應將羅東鎮興
    東段826地號土地及同段1149建號建物之所有權應有部分各1
    /4移轉登記予原告公同共有。經核，原告所為訴之變更，係
    本於同一基礎事實所生紛爭擴張應受判決事項之聲明，核與
    前揭規定相符，應予准許。
貳、實體事項：
一、原告主張：訴外人林金生、林張樹梅育有4男，分別為訴外
    人林正雄、訴外人張正義、被告林正弘、被告林正忠。民國
    49年12月9日間，被告林正弘16歲、被告林正忠13歲，均為
    學生無經濟能力，林金生、林正雄、張正義則共同經營碾米
    廠，以此家族事業盈餘購買羅東鎮興東段826地號土地（重
    測前為羅東段221-2地號土地），嗣於56年7月3日興建羅東
    鎮興東段1149建號房屋（重測前為羅東段997建號，建物門
    牌為中山路3段252號，門牌整編前為羅東鎮中山路176號）
    （上開土地及房屋以下合稱系爭房地）均登記於被告林正弘
    、林正忠名下，登記權利範圍各2分之1。林金生、林張樹梅
    、林正雄、張正義、林正弘、林正忠於65年5月15日簽訂家
    產分配之鬮書（下稱系爭鬮書），第1條第3項約定「系爭房
    地雖然為正弘、正忠名義共有，但皆為林家公有產業，後日
    售出時扣除各稅賦實得總價款5％給正雄補貼都市計畫房屋修
    建之用，又再抽出5％補貼正弘建屋之用外，殘額90％分為正
    雄、正義、正弘、正忠四兄弟各得4分之1權利分配，各無異
    議」，並於系爭鬮書第2條約定林正雄、張正義、林正忠應
    無償將系爭房地供林正弘使用。是系爭房地為林家公有產業
    ，借名登記於被告名下，真正所有權人為林正雄、張正義、
    林正弘、林正忠，權利範圍各4分之1，僅係特別約定系爭房
    地若出售，其價款扣除5％予林正雄修建房屋、5％予林正弘建
    屋外，剩餘90％之價款仍按實際應有部分比例分配。被告林
    正弘曾於96年3月28日簽訂協議書予張正義存執（下稱系爭
    協議書），並於系爭協議書中承認與林正雄、張正義就系爭
    房地存有借名登記之法律關係。嗣訴外人張正義於106年6月
    24日死亡，系爭借名登記契約之委任關係類推適用民法第55
    0條規定因消滅而終止，系爭房地所有權應有部分1/4屬張正
    義之遺產，原告劉金色、張家瑋、張家鳴為張正義之全體繼
    承人，自得類推適用民法第541條第2項、第179條之規定（
    本院卷第283頁），或依民法第828條準用第767條規定（本
    院卷第313頁），請求被告將系爭房地所有權應有部分1/4移
    轉登記予原告公同共有。縱認系爭鬮書第1條第3項、第2條
    為附停止條件之約定而條件尚未成就，惟系爭鬮書未有禁止
    終止借名登記契約之約定，不影響借名登記契約之終止，況
    系爭鬮書第1條第3項、第2條所附停止條件已因金星豐碾米
    工廠經公告廢止而無法成就。並聲明：被告應將系爭房地所
    有權應有部分1/4移轉登記予原告公同共有。
二、被告則以：被告不爭執系爭鬮書之約定。惟系爭鬮書之性質
    為分家契約書，並就系爭房地約定「日後出售時，扣除各稅
    負，實得總價款來分配買賣價金」及「如要出售，須等正弘
    另找地方購得房屋或購地興建店舖可供碾米廠繼續作生意時
    ，始得出售分配」，其性質係屬「附停止條件」之約定，現
    條件尚未成就。若認非屬附停止條件之約定，則原告因系爭
    鬮書所生之請求權早於80年5月14日即罹於15年時效而消滅
    。系爭鬮書既已約定系爭房地出售後，所得價款應按林正雄
    27.5％、張正義22.5％、林正弘27.5％、林正忠22.5％分配，兩
    造即應恪守上開約定，各鬮書人應俟系爭房地出售之條件成
    就後，始有價金分配請求權，而非請求移轉系爭房地之持分
    。又依系爭鬮書及系爭協議書之內容以觀，僅能證明系爭房
    地係「兩造父母出資購買，登記於被告名下，認定為林家公
    有產業」，非由張正義出資購買，張正義亦未曾就系爭房地
    有何管理、使用、處分之情，而係由林正弘管理使用，自與
    借名登記之要件不符。縱認系爭鬮書簽訂前有借名登記之關
    係存在，系爭鬮書簽立後，借名登記之法律關係即為系爭鬮
    書之分家契約所取代。既無借名登記關係存在，原告請求終
    止借名登記關係，又悖於系爭鬮書之約定，其請求被告將系
    爭房地持分移轉登記予原告，即屬無據等語，茲為抗辯。並
    聲明：原告之訴駁回。
三、本院之判斷：
㈠、原告主張林金生、林張樹梅之子為林正雄、原告之被繼承人
    張正義及被告，林金生、林張樹梅、林正雄、張正義、林正
    弘、林正忠於65年5月15日簽訂系爭鬮書。被告林正弘曾於9
    6年3月28日簽訂協議書，承認依系爭鬮書之記載，林正義應
    得系爭房地之持分22.5%等情，為被告所不爭執，且有系爭
    鬮書（見本院卷第107至117頁）、上開協議書為證（見本院
    卷第25頁），自堪信為真實。
㈡、查系爭鬮書第1條第3項約定「系爭房地雖然為正弘、正忠名
    義共有，但皆為林家公有產業，後日售出時扣除各稅賦實得
    總價款5％給正雄補貼都市計畫房屋修建之用，又再抽出5％補
    貼正弘建屋之用外，殘額90％分為正雄、正義、正弘、正忠
    四兄弟各得4分之1權利分配，各無異議」；第2條約定：「
    前條第3項所列正弘、正忠共有房屋現在正弘作為碾米廠使
    用中。如要出售者須等到正弘另找地方購得房屋或購地興建
    店舖可供碾米廠繼續作生意時始得出售分配。在此住用之間
    兄弟等不得請求租金」，有系爭鬮書可證（見本院卷第109
    至113頁）。而系爭鬮書為林金生、林張樹梅、林正雄、原
    告之被繼承人張正義、被告於65年5月15日共同達成協議，
    為兩造所不爭執（見本院卷第313至314頁）。是就系爭房地
    之處分，自應依系爭鬮書之約定定之。系爭鬮書既已載明系
    爭房地在被告林正弘另找地方購得房屋或購地興建店舖後，
    始得出售分配，而被告林正弘尚未另找地方購得房屋或土地
    興建店舖等情，亦為兩造所是認（見本院卷第314頁）。則
    原告請求逕就系爭房地分配及移轉所有權登記，與系爭鬮書
    之約定不合，即難認有理由。至原告雖主張原於系爭房地經
    營之金星豐碾米工廠業經公告廢止，被告現亦未經營碾米工
    廠等語，雖為被告所不爭執，然系爭鬮書之上開約定並非約
    定被告林正弘應繼續經營碾米廠始得使用系爭房地，而係約
    定供被告林正弘在尚未覓得他處無他處可經營事業時繼續住
    用，此觀諸其文意即明，是原告主張系爭鬮書所約定之條件
    已無法成就云云，難認有據。
㈢、原告雖主張原告之被繼承人張正義與被告就系爭房地有借名
    登記關係，為委任關係之性質，因張正義於106年6月24日死
    亡，則借名登記契約之委任關係類推適用民法第550條規定
    因消滅而終止等語。然查：
　⒈系爭鬮書雖載有「系爭房地雖然為正弘、正忠名義共有，但
    皆為林家公有產業」等文字，惟衡諸系爭鬮書全部約定之內
    容，均在載明林金生之財產如何分配予林正雄、張正義、被
    告及林張樹梅（見本院卷第107至117頁），堪認系爭房地為
    林金生財產之一部分，上開內容為在訂立系爭鬮書就林金生
    所有財產整體分配之結果。原告主張系爭房地為張正義出資
    購買而借名登記予被告，並無證據可佐。
　⒉原告又主張依系爭協議書，被告林正弘承認其與張正義就系
    爭房地有借名登記關係，惟查，系爭協議書記載 「雖建地
    及建物所有權人為林正弘、林正忠各持分一半，但根據鬮書
    第一條第三小條詳述記載，實際上為林正雄持分27.5%、張
    正義22.5%、林正弘27.5%、林正忠22.5%」（見本院卷第25
    頁），堪認系爭協議書為系爭鬮書原意之重申，並非被告林
    正弘承認借名登記關係存在於張正義與被告之間。
　⒊據上，張正義、林正雄與被告間就系爭房地之處理，應依契
    約自由原則，依系爭鬮書之內容定之，尚難逕以系爭房地登
    記在被告名義，即認在張正義與被告間為借名登記之委任關
    係而應依委任之法律關係處理。
　⒋又系爭鬮書既已約定系爭房地在被告林正弘另找地方購得房
    屋或購地興建店舖後，始得出售分配，顯見在林金生為財產
    分配時，確有讓被告林正弘在另找地方購得房屋或購地興建
    店舖前，以系爭房地供被告林正弘繼續使用之意，此情並為
    系爭鬮書之立書人全體所同意，則依系爭鬮書之約定，上開
    同意並無因張正義死亡即歸於消滅之意旨。則張正義死亡後
    ，其繼承人即原告仍應繼受系爭鬮書之約定內容，原告主張
    張正義死亡後，借名登記關係即消滅，應有誤解。從而，原
    告主張類推適用民法第541條第2項、第179條之規定，請求
    被告將系爭房地所有權應有部分1/4移轉登記予原告，難認
    有據。
㈣、原告又主張依民法第828條準用第767條規定，請求被告將系
    爭房地所有權應有部分1/4移轉登記予原告。惟按，民法第7
    67條之物上請求權，以請求權人為所有人為要件。查，原告
    並非系爭房地之所有權人，僅係依系爭鬮書第1條第3項之約
    定，在日後售出系爭房地時，扣除稅負、約定補貼予被告之
    部分後，取得1/4之分配權利（見本院卷第109至111頁），
    是原告依民法第828條準用第767條對被告請求將系爭房地所
    有權應有部分1/4移轉登記予原告，難認有據。  
四、綜上所述，原告主張類推適用民法第541條第2項、第179條
    之規定，或依民法第828條準用第767條規定，請求被告將系
    爭房地所有權應有部分1/4移轉登記予原告公同共有，均無
    理由，應予駁回。
五、本件事證已臻明確，兩造其餘攻擊、防禦方法及所提證據，
    均與判決結果不生影響，爰不一一論列。
六、訴訟費用負擔之依據：民事訴訟法第78條、第85條第2項。
中　　華　　民　　國　　111 　年　　10　　月　　31　　日
                  民事庭  法　官  謝佩玲
以上正本係照原本作成。
如對本判決上訴，須於判決送達後20日內向本院提出上訴狀。
如委任律師提起上訴者，應一併繳納上訴審裁判費。
中　　華　　民　　國　　111 　年　　10　　月　　31　　日
                          書記官　黃家麟